【裁判字號】    95,判,2144
【裁判日期】    951221
【裁判案由】    採取土石
【裁判全文】
最  高  行  政  法  院  判  決
                                     95年度判字第02144號
上  訴  人  乙○○
被 上訴 人  宜蘭縣政府
代  表  人  甲○○
上列當事人間因採取土石事件，上訴人對於中華民國94年6月15
日臺北高等行政法院93年度訴字第2067號判決，提起上訴。本院
判決如下：
    主  文
上訴駁回。
上訴審訴訟費用由上訴人負擔。
    理  由
一、上訴人未經申請許可，僱用訴外人林清煌、吳家瑋及藍明鴻
    3人在宜蘭縣頭城鎮○○路○段1巷197號旁猴洞溪上游河床採
    取土石，於民國92年12月4日為宜蘭縣警察局礁溪分局（下
    稱礁溪警察分局）查獲，經礁溪警察分局通知被上訴人，被
    上訴人於次日會同礁溪警察分局赴現場實地勘查，確認有擅
    採溪石情事。嗣被上訴人核認上訴人係違反土石採取法第3
    條規定，以93年1月7日（93）府工水字第2526號處分書（下
    稱原處分），依同法第36條之規定，處以新臺幣（下同）
    100萬元罰鍰。上訴人不服，提起訴願，遭決定駁回，遂提
    起行政訴訟。主張：（一）參照司法院釋字第275號解釋、
    土石採取法第3條第1項、第36條、第1條規定及其立法目的
    ，土石採取法第3條及第36條規定應處罰之行為，應以出於
    故意為必要。系爭被上訴人所屬礁溪鄉戶政事務所新建工程
    ，承包人經許可得就得子口溪之石材為採取，訴外人磊慶營
    造有限公司得標後，將系爭工程之四稜砂岩乾式工程發包予
    上訴人，惟因上訴人住居於花蓮地區，對宜蘭河川地理位置
    並非明暸，致就頭城鎮猴洞溪誤為得子口溪而加以開採，上
    訴人主觀上並無違法採取土石之故意可言。（二）上訴人所
    採取之土石僅約2公噸，應屬少量，且係使用於系爭工地，
    上訴人並未外運出售獲取不當利益，被上訴人未依土石採取
    法第3條第1項第1款規定加以審酌，即認上訴人違法採取土
    石，其認定亦有違誤。（三）違反土石採取法而所得利益輕
    微，苟依同法第36條規定加以課罰最低罰鍰100萬元，而有
    情輕罰重有違公平原則之情形時，依同法第1條後段，應適
    用同為秩序罰之社會秩序維護法第29條規定，減輕或免除其
    處罰，被上訴人就此部分未詳加調查，其所為之課罰自有違
    誤。而被上訴人復未依行政程序法第7條規定，就行政上之
    合目的性加以衡量，逕以最低罰鍰加以課罰，就利益衡量顯
    已逾其合目的性，處分亦有違誤，為此求為撤銷原處分及訴
    願決定。
二、被上訴人則以：就被上訴人所屬礁溪鄉戶政事務所新建工程
    ，被上訴人提供之材料應於指定之礁溪鄉得子口採取，上訴
    人卻於頭城鎮猴洞溪上游河道內採取土石外運，自有未合。
    上訴人雖謂其為花蓮縣人，對宜蘭河川地理位置並非明瞭，
    始為誤採。惟前開2溪相距約數公里，且非位於同一鄉、鎮
    ；再者，工程施作應有一定程序，現場有監工或主辦人員得
    以咨詢；況且上訴人既為工程承包廠商，應具有專業素養，
    明知盜採砂石屬違法行為，即應確認許可採取土石之地點，
    始無觸法之虞，乃上訴人均未注意，猶稱對宜蘭縣河川地理
    位置並不明瞭，難謂其無過失。被上訴人依土石採取法第36
    條規定，對未經許可採取土石之上訴人處以最低罰鍰100萬
    元，並無違誤等語，資為抗辯。
三、原審斟酌全辯論意旨及調查證據之結果，以：（一）上訴人
    未經申請許可，僱用訴外人林清煌、吳家瑋及藍明鴻3人，
    在宜蘭縣頭城鎮○○路○段1巷197號旁猴洞溪上游河床採取
    土石，於92年12月4日為礁溪警察分局查獲，經通知被上訴
    人，嗣被上訴人赴現場實地勘查結果，確認係擅採溪石等情
    ，有經濟部水利署公告及宜蘭縣得子口溪流域概況圖、猴洞
    溪河川區域圖、被上訴人取締違規採取土石案件現場會勘紀
    錄及現場照片、礁溪警察分局92年12月13日警礁刑字第
    09200003928號刑事案件報告書、林清煌、吳家瑋、藍明鴻
    、鐘文正及上訴人於礁溪警察分局之偵訊筆錄、訴外人張金
    連於礁溪警察分局二城派出所之偵訊筆錄附原處分卷、原審
    卷可稽，為可確認之事實。（二）被上訴人辦理礁溪鄉戶政
    事務所及衛生所第一期工程，需四稜砂岩120立方公尺，經
    主管機關即被上訴人許可於得子溪口採集，有被上訴人92年
    7月8日簽呈附原處分卷足憑。得子溪位於礁溪鄉，猴洞溪位
    於頭城鎮，二者屬不同鄉鎮，相距至少4公里，此亦有宜蘭
    縣得子口溪流域概況圖、猴洞溪河川區域圖附原處分卷可按
    。上訴人既為工程承包廠商，應具有專業素養，且工程施作
    現場亦應有監工或主辦人員可詢；何況，上訴人於臺灣宜蘭
    地方法院93年度易字第273號竊盜案件（臺灣高等法院93年
    度上易字第1877號竊盜案件）中，自承因所核准之得子溪口
    三民河段已無石材可用，另其以為河床上之砂石均屬於宜蘭
    縣政府所有，乃前往猴洞溪上游採取供上開工程使用等語甚
    明，有上開刑事判決附原審卷可參，足見上訴人係明知且故
    意前往猴洞溪河床採取土石。是上訴人所主張：其對宜蘭縣
    河川地理位置並不明瞭，致誤頭城鎮猴洞溪為得子口溪而加
    以開採云云，洵不足採。（三）上訴人雖經臺灣宜蘭地方法
    院93年度易字第273號竊盜案件判決無罪，並經臺灣高等法
    院93年度上易字第1877號竊盜案件上訴駁回確定，惟觸犯竊
    盜罪應科以刑罰，而違反土石採取法係處以罰鍰或沒入設施
    或機具之行政罰；前者乃刑事法，後者為行政法，二者之構
    成要件及處罰目的均有不同。上開刑事判決僅論斷上訴人不
    構成竊盜罪，自不足以拘束行政法院對於上訴人是否構成違
    反土石採取法之認定。（四）被上訴人審認上訴人未經申請
    許可，擅自於猴洞溪上游河床採取土石，違反土石採取法第
    3條後段規定，乃依同法第36條規定，衡酌其違規情節，裁
    處上訴人最低罰鍰100萬元，行政裁量難認為有濫用或逾越
    之情形，核無不合，訴願決定予以維持，亦無不合等詞，為
    判斷基礎，因而駁回上訴人在原審之訴。
四、本院查：（一）本件原判決以前開理由，駁回上訴人於原審
    之訴，核無不合。（二）上訴意旨雖以：１、上訴人於原審
    即主張依土石採取法第3條第1項、第36條規定，及同法第1
    條規定之立法目的，乃消極在「防止不當採取造成相關災害
    」，則同法第36條規定之處罰，其責任條件自應以「故意」
    為必要。惟原審判決對於上訴人之上開主張何以不可採取，
    並未敘明其理由，則原審判決即有行政訴訟法第242條第2項
    第6款判決不備理由之違法。２、上訴人於猴洞溪採取四稜
    砂岩之目的，乃為供應被上訴人所屬機關。該等四稜砂岩既
    為政府機關辦理重要工程所需者，依土石採取法第3條第1項
    第5款但書之規定，自無違反土石採取法第3條之規定；且上
    訴人係採取少量土石供自用，亦合於土石採取法第3條第1項
    第1款規定。乃原審判決對此有利於上訴人之土石採取法之
    相關規定並未加審酌，亦未敘明何以不適用土石採取法第3
    條第1項第5款但書規定之理由，則原審判決即有行政訴訟法
    第242條第1項判決適用法規不當之違法。３、縱上訴人因土
    石不敷工程使用，且誤認猴洞溪為得子口溪之河域，遂將所
    取得之該石，用於系爭工程上，但所採取之四稜砂岩均為被
    上訴人管有亦為被上訴人所應提供，於此前提上訴人之誤解
    自無可避免，違法情節顯屬輕微。上訴人於原審主張，本件
    審認結果如認應課罰，亦應適用行政罰法第8條規定減輕或
    免除處罰，被上訴人卻未就行政上之合目的性加以衡量，利
    益衡量顯已逾其合目的性，被上訴人之裁罰，自有失當。原
    審判決對於上訴人之上開主張何以不可採取，並未敘明其理
    由，原審判決顯有判決不備理由之違法等語。（三）惟：１
    、上訴人主張其所採取之土石，屬土石採取法第3條第1項第
    1款所定「採取少量土石供『自用』者」，及同項第5款所定
    「政府機關辦理『重要工程』所需者」一節，查關於上訴人
    主張採取土石供自用部分，其於原審原未為此主張，上訴本
    院後始提出此項新主張，核與行政訴訟法第254條第1項規定
    「最高行政法院應以高等行政法院判決確定之事實為判決基
    礎」，自不許於上訴本院時始提出新事實主張者不合，難認
    為合法。況系爭工程係屬政府機關辦理之「重要工程」一事
    ，尚乏證據足資證明；另上訴人採取之土石，係用於其承包
    之系爭工程，為原審所已認定之事實，是其採取之土石顯非
    供「自用」，應認上訴人此部分主張為不可採。２、行政罰
    法係於94年2月5日公布，95年2月5日開始施行。本件原處分
    係作成於93年1月7日，其時現行行政罰法尚未制訂完成，自
    無適用行政罰法第8條之可言。上訴人以被上訴人作成本件
    原處分時，未適用該條規定為處罰之減輕或免除，而為指摘
    ，自屬無據。３、關於上訴人指摘原判決理由不備部分，經
    核原判決業已就相關事證詳予剖析論駁，上訴人此項指摘，
    自無足取。（四）本件上訴人所述，並不可採，上訴意旨指
    摘原判決違誤，求為廢棄，為無理由，應予駁回。
據上論結，本件上訴為無理由，爰依行政訴訟法第255條第1項、
第98條第3項前段，判決如主文。
中    華    民    國    95    年    12    月    21    日
                  第五庭審判長法  官  鄭  淑  貞
                              法  官  黃  合  文
                              法  官  吳  明  鴻
                              法  官  鄭  小  康
                              法  官  帥  嘉  寶
以  上  正  本  證  明  與  原  本  無  異
中    華    民    國    95    年    12    月    21    日
                              書記官  阮  桂  芬


司法院資訊處製作；財團法人民間司法改革基金會備份。
